臺灣高等法院民事判決
109年度上易字第1507號
上  訴  人  台新國際商業銀行股份有限公司
法定代理人  尚瑞強  
訴訟代理人  吳昌遠  
            黃昱撰  
被  上訴人  王志成  
            王敏如  
            王靜渼  
共      同
訴訟代理人  葉力豪律師
上列當事人間撤銷遺產分割登記事件，上訴人對於中華民國109
年11月19日臺灣新北地方法院109年度訴字第1860號第一審判決
提起上訴，本院於110年6月15日言詞辯論終結，判決如下：
    主      文
原判決廢棄。
被上訴人於民國一０九年九月二十二日就附表編號1至5所列林美
惠遺產所為遺產分割協議書之債權行為，及於民國一０九年十月
五日就附表編號1、2不動產所為分割繼承登記之物權行為均撤銷
。
被上訴人王敏如應將民國一０九年十月五日就附表編號1至2不動
產向新北市樹林地政事務所所為分割繼承登記塗銷。
第一、二審訴訟費用由被上訴人連帶負擔。
    事實及理由
一、上訴人主張：被上訴人王志成為伊之債務人，其於民國107
    年9月12日與被上訴人王敏如、王靜渼共同繼承訴外人即其
    等母親林美惠之附表所列遺產（下稱系爭遺產）時，積欠伊
    新臺幣（下同）33萬1672元，及其中21萬5745元自104年9月
    11日起至清償日止按年息15%計算之利息，其餘11萬5927元
    自94年9月29日起至清償日止按年息20%計算之利息（下稱系
    爭債務；上訴人對王志成同額之債權，下稱系爭債權），且
    除系爭遺產外，無其他財產可供清償系爭債務，竟仍於109
    年9月22日與王敏如、王靜渼簽訂遺產分割協議書（下稱系
    爭分割協議），約定由王敏如單獨繼承系爭遺產其中附表編
    號1至5所列部分（下稱系爭遺產甲部分），並於107年10月2
    日以分割繼承為原因，向新北市樹林地政事務所申請辦理附
    表編號1、2所列土地及房屋（以下分別稱系爭土地、系爭房
    屋，合稱系爭房地）之所有權移轉登記，嗣已於107年10月5
    日將系爭房地登記為王敏如所有（下稱系爭分割繼承登記）
    。王志成就繼承之系爭遺產甲部分所為系爭分割協議債權行
    為，及系爭分割繼承登記之物權行為，均為無償行為，且有
    害及系爭債權等情。爰依民法第244條第1項、第4項規定，
    聲請撤銷系爭分割協議之債權行為，及系爭分割繼承登記之
    物權行為，另請求王敏如塗銷系爭分割繼承登記（原審為上
    訴人敗訴之判決，上訴人不服提起上訴）。並上訴聲明：㈠
    原判決廢棄。㈡系爭分割協議之債權行為，及系爭分割繼承
    登記之物權行為均撤銷。㈢王敏如應將系爭分割繼承登記塗
    銷。
二、被上訴人則以：伊等為系爭分割協議時，已就系爭遺產中如
    附表編號6所示對訴外人廖逸群之150萬18元本息之侵權行為
    損害賠償債權（下稱系爭遺產乙部分）分歸王志成繼承取得
    一事達成共識。嗣後王志成亦取得系爭遺產乙部分而與廖逸
    群成立調解。系爭分割協議及系爭分割繼承登記並非無償行
    為而害及系爭債權，縱認為無償行為且有害及系爭債權，上
    訴人因於107年10月8日及107年10月16日曾分別查詢及調取
    系爭土地之異動索引及電子登記、電籍圖謄本，已知悉系爭
    分割繼承登記及撤銷原因，其至109年6月23日始提起本件訴
    訟，聲請撤銷系爭協議之債權行為及系爭分割繼承登記之物
    權行為，已逾1年除斥期間，不得再聲請撤銷，自無從請求
    王敏如塗銷系爭分割繼承登記等語置辯。並答辯聲明：上訴
    駁回。
三、兩造不爭執事項（見本院卷第148至149頁）：
　㈠林美惠於107年9月12日死亡，所留遺產如附表所示（即系爭
    遺產，見原審卷第79、165、171、147至157頁），其繼承人
    為被上訴人（見原審卷第53至65頁）。
  ㈡上訴人於107年9月22日對王志成有33萬1672元，及其中21萬5
    745元自104年9月11日起至清償日止按年息15%計算之利息，
    其餘11萬5927元自94年9月29日起至清償日止按年息20%計算
    之利息之債權（即系爭債權）。
  ㈢被上訴人於107年9月22日簽訂如原審卷第51頁所示之遺產分
    割協議書（即系爭分割協議），協議由王敏如單獨繼承系爭
    遺產其中如原判決附表編號1至5所列部分（即系爭遺產甲部
    分）。王志成簽訂系爭分割協議前，除系爭遺產外，並無其
    他財產可供清償系爭債務。
  ㈣王敏如於107年10月2日委任訴外人李中屏代理檢具系爭遺產
    分割協議等相關資料，以分割繼承為原因，向新北市樹林地
    政事務所申請辦理原判決附表編號1、2所列房屋及土地（即
    系爭房地）之所有權移轉登記，並於107年10月5日完成登記
    ，將系爭房地登記為王敏如所有（即系爭分割繼承登記，見
    原審卷第47至83、39至41頁）。
  ㈤上訴人於107年10月8日及107年10月16日曾分別申請系爭房地
    其中坐落新北市○○區○○段000地號土地即系爭土地之電子異
    動索引及電子登記謄本（見原審卷第252頁）。
  ㈥王志成於109年6月2日以聲請人兼王靜渼及王敏如代理人之身
    分，與訴外人廖逸群就林美惠如原判決附表編號6所示遺產
    （即系爭遺產乙部分），在臺灣新北地方法院板橋簡易庭成
    立調解（109年度板司簡調字第414號），調解內容詳如見原
    審卷第159至160頁調解筆錄所載。
四、本件經依民事訴訟法第463條準用同法第270條之1第1項第3
    款規定，整理並協議簡化爭點後，兩造同意以本院110年5月
    6日準備程序中，兩造協議簡化之爭點為辯論範圍（見本院
    卷第149頁之筆錄）。茲就兩造之爭點及本院之判斷，分述
    如下：
　㈠上訴人依民法第244條第1項規定，聲請法院撤銷系爭分割協
    議之債權行為及系爭移轉登記之物權行為，有無理由？
　⒈王志成簽訂系爭分割協議，是否為無償行為而害及系爭債權
    ？
　　⑴按債務人所為之無償行為，有害及債權者，債權人得聲請
      法院撤銷之。民法第244條第1項定有明文。所稱無償行為
      ，指債務人與第三人間之行為無互為對價關係之給付而言
      。債務人倘將其繼承取得之公同共有權利，讓與其他繼承
      人而無對價關係之給付者，亦屬無償行為。
　　⑵本件被上訴人於107年9月22日簽訂系爭分割協議，由王敏
      如單獨繼承系爭遺產中附表編號1至5即系爭遺產甲部分，
      為兩造所不爭執（見兩造不爭執事項㈢前段），依此協議
      ，王志成應就系爭遺產甲部分之公同共有權利消滅公同共
      有關係，並將因此取得之權利讓與王敏如，且已依此協議
      於107年10月5日完成系爭分割繼承登記，由王敏如單獨取
      得系爭房地之所有權，但依系爭分割議，王敏如卻無應向
      王志成為任何對價關係給付之義務，則系爭分割協議之債
      權行為，及系爭分割繼承登記之物權行為，自均屬於無互
      為對價關係給付之無償行為。
　　⑶王志成簽訂系爭分割協議前，除系爭遺產外，並無其他財
      產可供清償系爭債務，為兩造所不爭執（見兩造不爭執事
      項㈢後段），乃被上訴人簽訂系爭分割協議，竟將系爭遺
      產甲部分均歸由王敏如單獨取得，上訴人對王志成之系爭
      債權，即因此而喪失以系爭遺產甲部分換價取償之機會，
      自有害及系爭債權。又系爭遺產乙部分於系爭分割協議簽
      訂時，雖未見被上訴人協議分割而仍為其等公同共有。惟
      縱王志成嗣經分割繼承而取得其中一部或全部，所取得者
      ，亦僅係對於廖逸群之侵權行為損害賠償債權，此項債權
      可否即時受償而由王志成用於清償系爭債務，取決於廖逸
      群之資力。而廖逸群並無法即時清償其債務，此見王志成
      曾於109年6月2日以聲請人兼王靜渼及王敏如代理人之身
      分與廖逸群就系爭遺產乙部分及王志成、王敏如分別對廖
      逸群之32萬2800元本息及3萬1000元本息債權在臺灣新北
      地方法院板橋簡易庭成立調解，並同意其等債權總額以17
      2萬1158元計算，先由廖逸群自109年6月起至114年4月止
      按月於每月27日前各給付被上訴人3000元，餘款154萬415
      8元，再由廖逸群自114年5月起按月於每月27日前各給付
      被上訴人1萬2000元至全部清償為止（最後1期給付8158元
      ），如有1期未履行除視為全部到期外，廖逸群願另以剩
      餘本金為計算基礎，自109年6月2日起計付法定遲利息，
      即可知悉（見原審卷第147至157、159至160頁）。據此，
      被上訴人所為系爭分割協議及系爭分割繼承登記，自有害
      及上訴人之系爭債權，此不因系爭遺產乙部分之存在而有
      不同。
　　⑷被上訴人雖辯稱：伊等為系爭分割協議時，就王志成繼承
      取得系爭遺產乙部分已達成共識，嗣後王志成亦取得系爭
      遺產乙部分，並於109年6月2日與廖逸群成立調解，系爭
      分割協議之債權行為及系爭分割繼承登記之物權行為，非
      無償行為云云，並提出臺灣新北地方法院107年度重訴字
      第185號民事判決書及臺灣新北地方法院板橋簡易庭調解
      筆錄為證（見原審卷第147至157、159至160頁）。惟按遺
      產分割，經全體公同共有人同意，非不得僅就特定財產為
      之。此見民法第828條、第829條規定即明。本件被上訴人
      為系爭遺產之全體公同共有人，自得經全體同意，僅就系
      爭遺產甲部分為系爭遺產分割協議，而系爭遺產分割協議
      既由被上訴人即系爭遺產之全體共有人所為，是否屬無償
      行為，亦應就依該協議取得權利者有無對價關係為觀察。
      而觀諸系爭遺產分割協議，尚無隻字片語約定系爭遺產乙
      部分歸由王志成取得，無從認定王志成取得系爭遺產乙部
      分為其讓與系爭遺產甲部分相關權利予王敏如之對價。又
      被上訴人為系爭遺產分割協議時，果如所辯就系爭遺產乙
      部分歸王志成已達成共識，實無不納入系爭遺產分割協議
      之理。再觀諸前揭調解筆錄，王志成除為本人聲請並參與
      調解程序外，亦同時代理王靜渼及王敏如為之，而由被上
      訴人與廖逸群成立調解，依調解筆錄記載，廖逸群應向被
      上訴人為給付，要難僅因其等指定給付時應匯款入王志成
      之帳戶，即謂王志成已因分割繼承取得系爭遺產乙部分。
      據此，被上訴人辯稱：伊等為系爭遺產分割協議時已達成
      由王志成取得系爭遺產乙部分，並已由王志成取得該部分
      遺產，故由王志成與廖逸群成立調解云云，即非可採。被
      上訴人據此辯稱：系爭遺產分割協議之債權行為及系爭分
      割繼承之物權，均非無償行為云云，更難憑採。
　⒉上訴人何時知有撤銷原因，其聲請撤銷，是否逾1年之除斥期
    間？
　  ⑴按債務人所為之無償行為，有害及債權者，債權人得聲請
      法院撤銷之。前條撤銷權，自債權人知有撤銷原因時起，
      1年間不行使，或自行為時起，經過10年而消滅。此見民
      法第244自第1項、第245條規定即明。依此規定，債權人
      之撤銷權，係自行為時經過10年始行消滅。至上述1年之
      期間，須自債權人知有撤銷原因，始能起算。所謂撤銷原
      因，係指構成行使撤銷權要件之各事由而言，在無償行為
      ，應自知有害及債權之無償行為時起算。倘債權人僅知悉
      債務人為一定行為，而該行為之外觀不能遽認是否為無償
      行為並有害及債權，即難謂債權人已知有撤銷原因，此1
      年之撤銷，尚不能起算。
　  ⑵本件被上訴人就系爭遺產甲部分為系爭遺產分割協議之債
      權行為，及就系爭房地所為系爭分割繼承登記之物權行為
      ，屬無償行為並有害及系爭債權，已如前述，上訴人自得
      依民法第244條第1項規定撤銷之。
　　⑶被上訴人雖辯稱：上訴人於107年10月8日及107年10月16日
      分別查詢及系爭土地之異動索引及登記謄本、地籍圖，已
      知有系爭分割繼承登記，亦知有撤銷原因云云。然查：
　　①上訴人於107年10月16日申請系爭土地第二類登記謄本，同
      時亦申請系爭土地共有人劉**所有坐落系爭土地上0000號
      建號建物之第二類登記謄本及異動索引，有土地登記謄本
      、建物登記謄本及異動索引在卷可稽（見本院卷第201至2
      07頁）。由此可知，上訴人調取系爭土地第二類登記謄本
      及異動索引，目的應在了解0000建號建物及系爭土地共有
      人劉**應有部分之登記情形，難認得藉此知悉被上訴人間
      有系爭分割繼承登記行為而害及系爭債權。
　　②林美惠之系爭遺產不僅有系爭房地，尚有附表3至6之其他
      財產，其繼承人就附表編號1至6所示系爭遺產全部或一部
      為分割協議是否無償害及債權，各繼承人之債權人非經了
      解協議全部內容，尚無從判斷知悉，而系爭土地第二類異
      動索引雖有關於王敏如因分割繼承取得系爭土地應有部分
      之部分資料登載，但因屬第二類地籍登記資料之故，應僅
      顯示權利人或義務人之姓氏，尚不能窺知其全名，更遑論
      分割遺產協議內容全貌，至於地籍圖，更無權利變動之記
      載，自不得僅憑上訴人曾於107年10月8日、107年10月16
      日、107年10月30日、108年1月2日、108年1月16日、108
      年3月7日、108年3月14日、108年3月15日、108年3月22日
      、108年5月13日及108年5月15日申請系爭土地之第二類異
      動索引、登記謄本或地籍圖（見原審卷第252頁），即謂
      上訴人於調取之時，即已知悉系爭遺產分割協議有撤銷原
      因。
　　③系爭遺產分割協議並非公示文件，上訴人為銀行法人，通
      常無從知其內容，據此，本件關於民法第245條所定之1年
      除斥期間，亦無從因上訴人申請調得上開資料開始起算。
      惟考諸系爭房屋在系爭分割繼承登記後，全部登記為王敏
      如所有，可據之判斷相關遺產分割協議可能係無償移轉而
      害及其他繼承人之債權人之債權。再審酌上訴人於被上訴
      人107年9月22日簽訂系爭分割協議後，首次申請系爭房屋
      登記謄本之時間為109年1月16日，有建物登記謄本及地政
      電子謄本申請紀錄在卷可稽（見原審卷第19、215頁）。
      則上訴人據此主張：伊於109年1月16日調取系爭房屋建物
      謄本得知撤銷原因等情，即非無稽。此由上訴人提起本件
      訴訟時，為求明瞭系爭房地之異動及被上訴人為遺產分割
      協議之詳情，猶仍聲請調取系爭房地之第一類登記謄本及
      異動索引、遺產申報及系爭移轉登記申請等相關資料等情
      （見原審卷第11至12、19、215頁），亦可佐證上訴人在
      提起本件訴訟前，尚非明確知悉系爭遺產分割協議之內容
      ，僅因109年1月16日調取系爭房屋建物謄本，並依常情判
      斷，始得知有本件撤銷原因存在。據此，上訴人於109年6
      月23日提起本件訴訟，即未逾民法第245條所定之1年除斥
      期間。是被上訴人辯稱：上訴人於知悉撤銷原因逾1年期
      間後，不得聲請撤銷系爭遺產分割協議之債權行為及就系
      爭分割繼承登記之物權行為云云，應非有據。 
　㈡上訴人依民法第244條第4項規定，請求王敏如塗銷系爭登記
    ，有無理由？
  ⒈按債權人依第1項或第2項之規定聲請法院撤銷時，得並聲請
    命受益人或轉得人回復原狀。民法第244條第4項定有明文。
  ⒉本件上訴人得撤銷系爭遺產分割協議之債權行為及系爭分割
    繼承登記之物權行為，已詳述如前。而系爭房地因系爭分割
    繼承登記而登記為王敏如所有，上訴人自得依照前揭民法第
    244條第4項規定，聲請命王敏如塗銷系爭分割繼承登記。
五、綜上所述，上訴人依民法第244條第1項、第4項規定，聲請
    撤銷系爭分割協議之債權行為，及系爭分割繼承登記之物權
    行為，另聲請命王敏如塗銷系爭分割繼承登記，核屬正當，
    應予准許。從而，原審所為上訴人敗訴之判決，即有未合。
    上訴論旨指摘原判決不當，求予廢棄改判，為有理由。爰依
    法廢棄原判決，並判決如主文第二、三項所示。
六、本件事證已臻明確，兩造其餘之攻擊或防禦方法及所用之證
    據，經本院斟酌後，認為均不足以影響本判決之結果，爰不
    逐一論列，附此敘明。
七、據上論結，本件上訴為有理由。依民事訴訟法第450條、第8
    5條第2項，判決如主文。
中　　華　　民　　國　　110 　年　　6 　　月　　29　　日
                  民事第十五庭  
                        審判長法  官  方彬彬
                              法  官  沈佳宜
                              法  官  周群翔
附表：
編號 遺產之內容  1 新北市○○區○○段000地號土地（應有部分萬分之25）  2 新北市○○區○○段0000○號建物（門牌新北市○○區○○○道0段000號6樓，應有部分全部）  3 ○○郵局存款新臺幣（下同）261萬434元  4 第一銀行○○分行存款5萬506元  5 國瑞汽車1輛（車牌0000-00，遺產稅核定價額5萬元）  6 被繼承人林美惠對於訴外人廖逸群150萬18元，及自107年10月18日起至清償日止按年息5%計算利息之侵權行為損害賠償債權（債權憑證：臺灣新北地方法院107年度重訴字第185號民事判決書） 
正本係照原本作成。
不得上訴。
中　　華　　民　　國　　110 　年　　6 　　月　　29　　日

　　　　　　　　　　　　　  　書記官 秦千瑜